臺灣臺北地方法院刑事判決
109年度審簡上字第65號
上  訴  人  臺灣臺北地方檢察署檢察官
被      告  劉正清




上列上訴人因被告偽造文書等案件，不服臺灣臺北地方法院刑事
庭於中華民國109年1月31日所為108年度審簡字第2148號第一審
刑事簡易判決（起訴案號：107年度偵字第7303號、107年度偵字
第7304號)，提起上訴，本院管轄第二審之合議庭認不宜適用簡
易程序，改依通常程序審理，並自為第一審判決如下：
    主  文
原判決撤銷。
劉正清犯行使偽造私文書罪，共參罪，各處有期徒刑壹年肆月月
，應執行有期徒刑參年。
未扣案犯罪所得新臺幣伍仟萬元沒收之，於全部或一部不能沒收
或不宜執行沒收時，追徵其價額。
    犯罪事實
一、劉正清係址設新北市○○區○○街000巷000號祭祀公業法人新北
    市劉毅齋（下稱祭祀公業）之管理委員會顧問（任職期間自
    民國100年起迄今），劉建輝係該祭祀公業同期管委會主委
    。詎劉正清竟分別為下列行為：
  ㈠劉正清明知祭祀公業管委會於99年6月13日決議授予管理人
    劉建輝、劉新民、劉新強等3人，以不得低於土地公告現值
    加4 成之價格，處分祭祀公業名下之新北市新店區中央段18
    0、181、190、191、225、227、231等地號土地，且劉建輝
       僅授予劉正清就上開180 地號土地（下稱180 地號土地
       ）對外詢價之權，詎劉正清因私下與江陵建設股份有限
       公司（下稱江陵公司）人員洽商土地買賣、合建等事宜
       ，經江陵公司允諾就該二案支付共新臺幣（下同）5,000
       萬元之斡旋金，竟基於行使偽造私文書之單一犯意，於1
       04年9月7日前某時，向劉建輝佯稱有人願意承租祭祀公
       業土地，需出具祭祀公業授權書，致劉建輝陷於錯誤在
       空白授權書上之「授權人」及「立授權書人」填寫資料
       並簽署後，劉正清即擅自勾選「買賣」項下之「出售不
       動產時，就買賣事實簽訂不動產書面契約…」，偽造出售
       上開180 地號之授權書，並以需辦理祭祀公業事宜之理
       由，向祭祀公業總務劉澤承取得祭祀公業大章，復私自
       拿取放置於祭祀公業辦公室抽屜之祭祀公業小章（即劉
       建輝之印章）後，盜蓋該祭祀公業大小章於授權書上，
       旋持上開偽造之授權書於104年9月間，與江陵公司代表
       人林美東就上開180地號土地，以土地公告現值之五成即
       新臺幣6,754萬7,280元代價，訂立土地買賣契約書，並
       盜蓋祭祀公業大小章於契約書上而行使之（如附表編號1
       、2所示）。復承前行使偽造私文書之同一犯意，接續於
       104年9月7日，持所取得之祭祀公業大小章，以祭祀公業
       之名義與江陵公司就新北市新店區中央段190、190-1、1
       91-1、191-2、231、188、189、189-1地號等8 筆土地（
       下稱190等地號土地）訂立房屋及土地合作興建契約書，
       並盜蓋祭祀公業大小章於該合建契約書上（如附表編號3
       所示）。均足生損害於祭祀公業及江陵公司。
  ㈡劉正清為辦理上開180地號土地之出售、移轉登記事宜，竟基
    於行使偽造私文書、使公務員登載不實之犯意，於106年
    間，利用其知悉施正聲因受劉建輝委託，代為出售其坐落臺
    北市○○區○○街0巷0弄00號3樓房地，而持有劉建輝印鑑證明
    之機會，於106年6月30日前某日，向施正聲誆稱需向新北市
    政府申請處理祭祀公業土地等語，因而取得劉建輝之印鑑證
    明；嗣又以辦理祭祀公業行政事務之理由，向祭祀公業總務
    劉澤承取得祭祀公業大章，並私自拿取放置於祭祀公業抽屜
    劉建輝之小章後，盜蓋上開大小章於「祭祀公業法人新北市
    ＯＯＯ財產處分申請書」、「祭祀公業法人新北市劉毅齋（減
    少）不動產清冊」等文件上（如附表編號4、5、6所示，並
    於106年6月30日持上開劉建輝之印鑑證明、偽造之財產處分
    申請書、不動產清冊等文件，向新北市政府民政局申請祭祀
    公業印鑑證明書，使不知情之民政局公務員將上開不實之財
    產處分申請書及不動產清冊等文件編纂登載至職務上所掌之
    管理祭祀公業之案卷內，並將劉毅齋祭祀公業之印鑑證明書
    發予劉正清，足以損害祭祀公業及民政局對於祭祀公業、印
    鑑管理之正確性。
  ㈢劉正清基於行使偽造私文書、使公務員登載不實之犯意，將
    前揭祭祀公業印鑑證明書連同祭祀公業大小章交給江陵公司
    人員後，江陵公司人員即於106年8月2日持之向新北市新店
    地政事務所辦理上開180地號土地所有權移轉登記，使不知
    情之地政事務所承辦人，將前開偽造之買賣契約書、土地登
    記申請書編纂登載至職務上所掌之不動產權利移轉登記相關
    之公文書內，足生損害於祭祀公業及地政機關對於不動產管
    理之正確性。
三、案經劉建輝、劉啟群訴由臺灣臺北地方檢察署檢察官偵查起
    訴。
　　理  由
一、上訴人即檢察官上訴意旨略以:
    被告本案犯行造成祭祀公業巨大損害，且損害尚未回復，檢
    察官並未同意改行簡易程序，而被告之犯罪所得高達5,000
    萬元，造成祭祀公業之損害非輕，原審所量處之刑度顯屬過
    輕，依刑事訴訟法第344條第1項及第3項、第455條之1第1項
    規定，請求撤銷原判決，更為適當之判決等語。
二、撤銷原判決自為第一審判決：　
　  原審經審理結果，認被告犯罪事證明確，因而適用刑事訴訟
    法第449 條第2項、第3項、第450條第1項，刑法第216條、
    第210條、第214條、第55條、第51條第5款、第41條第1項前
    段、第8項、第38條之1第1項前段、第3項，刑法施行法第1 
    條之1第1項，審酌被告身為祭祀公業之顧問，理當盡忠職守
    ，為祭祀公業暨全體派下員之權益而履行其職責，竟仍為本
    案犯行，不僅足生損害於祭祀公業管委會及地政機關對於地
    籍管理之正確性，亦侵害祭祀公業之財產權，犯後坦認犯行
    ，兼衡被告之生活狀況、現無業之家庭經濟狀況、智識程度
    、犯罪之動機、目的、手段等一切情狀，各量處如原審主文
    所示之刑及定應執行之刑，並均諭知易科罰金之折算標準，
    固非無見。惟按刑罰之量定，固屬法院自由裁量之職權行使
    ，然刑事審判之量刑，在於實現刑罰權之分配的正義，故法
    院對科刑判決之被告量刑，應符合罪刑相當原則，使罰當其
    罪，此所以刑法第57條明定科刑時應審酌一切情狀，尤應注
    意該條所列各款情形，以為科刑輕重之標準（最高法院92年
    度台上字第32 68號、95年度台上字第1779號判決意旨參照
    ）。本件被告行使偽造私文書、使公務員登載不實之犯行，
    以價金6754萬7280元出售本案祭祀公業180地號土地予江陵
    公司及完成土地所有權移轉登記，並自江陵公司受有斡旋金
    5,000萬元等情，皆自承在卷，然迄至言詞辯論終結時，仍
    無法說明犯罪所得5,000萬元之流向，其供述反覆如下：
　⒈被告於108年9月17日在另案劉建輝背信案檢察官傳喚作證時
    證稱：「我從江陵建設拿5000萬元斡旋金，是以現金在江陵
    建設位於新北市新店區北新路靠近北新橋的辦公室給我，交
    付現金的人是鄭副總，男性。」、「後來這5000萬元被人騙
    走了，是誰騙走的我到現在還不知道。我接到一名女性的電
    話，我誤以為是我在上海做珠寶生意的親戚，我在臺北車站
    交付5000萬元現金給該名女子，後來才知道被騙。」（見本
    院卷第437頁：北檢107年度偵字第18767號偵查卷第475頁影
    本）。　　
  ⒉又於109年4月1日在另案劉建輝背信案檢察官傳喚作證時證稱
    ：「（檢察事務官問：既然5000萬的斡旋金是暫收，為何又
    被騙走？）當時有一位女士自稱在上海自己開店要跟我借錢
    ，資金不夠希望我能幫助她，我誤以為是高我三代的長輩，
    他自稱是我太祖婆婆，我是直接將現金交給她本人，在萬華
    火車站旁邊，他沒有留任何電話，也沒有簡訊。」、「（檢
    察事務官問：詐騙集團跟你借多少錢？）她說她缺4700萬元
    ，我就拿了4700萬元給她，我還剩下200多萬。」（見本院
    卷第443頁：北檢107年度偵續字第529號偵查卷第167頁背面
    影本）。　　
  ⒊嗣被告於110年3月18日本院審理時改稱：「斡旋金被拿回去
    了，但是斡旋金被拿回去的事情沒有人知道，跟我收回旋金
    的金主也不知道去哪裡了，我的斡旋金是退給一個梁先生即
    當初跟我接觸的梁先生。」（見本院卷240頁）。
    被告因本案受有犯罪所得現金5,000萬元，金額甚鉅，惟以
    上述先後歧異之詞掩飾資金流向，製造金流斷點，規避偵審
    機關就後續繼受該筆資金其他共犯之追查，以逃避國家司法
    之追訴、處罰。原審未深入查明流向，僅判處應執行有期徒
    刑一年四個月，如易科罰金每日以1000元折算一日，容有過
    輕，客觀上並非適當。是檢察官以被告犯後未賠償被害人祭
    祀公業之損失，原審據以為被告輕判之宣告，顯有再予斟酌
    審認之必要為由提起上訴，請求撤銷原判決，為有理由，應
    由本院撤銷原第一審簡易判決，依通常程序自為第一審判決
    。
三、本院判斷：
  ㈠證據之認定：
  ⒈被告之自白，非出於強暴、脅迫、利誘、詐欺、疲勞訊問、
    違法羈押或其他不正之方法，且與事實相符者，得為證據，
    刑事訴訟法第156條第1項定有明文。本案被告於警詢、偵查
    及原審時，就事實欄所示之犯行，均自白犯罪，且未就自己
    供述的任意性有所爭執，本院依下列事證，足以佐證此自白
    確屬真實可信，按上開規定，自得作為證據。
  ⒉本判決所引用之非供述證據，與本案均有關連性，亦無證據
    證明係實施刑事訴訟程序之公務員以不法方式所取得，依刑
    事訴訟法第158條之4之反面解釋，當有證據能力，復於本院
    審理時，提示並告以要旨，使檢察官、被告充分表示意見，
    自得為證據使用。
  ㈡本案事實，業據被告於偵查中、原審及本院審理時坦承不諱
    ，核與告訴人即證人劉建輝、劉啟群於偵查中之指述均相符
    ，並有授權書、180地號土地之土地買賣契約書、上開190等
    地號土地之房屋及土地合作興建契約書、新北市政府民政局
    107年8 月15日函文及所附之財產處分申請書、不動產清冊
    、新北市新店地政事務所107年6月4日新北店地籍字第10740
    18595號函所附180地號土地106年8月2日土地登記申請書，
    及被告之自白書（見107偵7303號卷第12頁）在卷為憑，足
    認被告之任意性自白與事證相符，可認屬實，本件事證既明
    ，被告犯行堪予認定，應依法論科。
  ㈢論罪科刑：
  甲、論罪：
　⒈行為後法律有變更者，適用行為時之法律；但行為後之法律
    有利於行為人者，適用最有利於行為人之法律，刑法第2條
    第1項定有明文。查本案被告行為後，刑法業於108年12月25
    日修正公布第214條，並自同年月27日施行。該條原規定：
    「明知為不實之事項，而使公務員登載於職務上所掌之公文
    書，足以生損害於公眾或他人者，處三年以下有期徒刑，拘
    役或五百元以下罰金」，經修正為：「明知為不實之事項，
    而使公務員登載於職務上所掌之公文書，足以生損害於公眾
    或他人者，處三年以下有期徒刑、拘役或一萬五千元以下罰
    金」，觀其修正理由以：「本罪於72年6 月26日後並未修正
    ，爰依刑法施行法第1條之1第2項本文規定將罰金數額修正
    提高30倍，以增加法律明確性，並使刑法分則各罪罰金數額
    具內在邏輯一致性」，顯見此僅係法條文字修正，無涉實質
    規範內容變更，應無比較適用新舊法之問題，應逕行適用現
    行即修正後刑法第214條之規定，合先敘明。
　⒉就犯罪事實欄一㈠：
　⑴核被告所為，係犯刑法第216條、第210條之行使偽造私文書
    罪。被告在如起訴書附表編號1、2、3所示文件上，盜蓋祭
    祀公業大小章印文之行為，係偽造私文書之階段行為，而其
    偽造私文書之低度行為，為行使偽造私文書之高度行為所吸
    收，均不另論罪。被告先後行使偽造私文書之行為，係於密
    切接近之時間為之，各行為之獨立性極為薄弱，且係出於同
    一目的，依一般社會健全觀念，在時間差距上，難以強行分
    開，應視為數個舉動之接續施行，合為包括之一行為予以評
    價，屬接續犯。　　
　⑵被告既係於同時間私下與江陵公司人員洽商土地買賣、合建
    等二案件，經江陵公司允諾就該二案支付斡旋金共5,000萬
    元，被告始起意一次盜蓋祭祀公業之大小章，先後偽造如起
    訴書附表編號1至3所示私文書而行使之，俾其與江陵公司簽
    約取得斡旋金等節，迭經被告自承：「派下員大會原本有授
    權給委員會，但嗣因政府徵收後地號改變，沒有重新授權，
    我便在無重新授權的情況去跟江陵公司磋商，而土地、合建
    雖是分開的契約，但一起洽談，因為我答應跟江陵公司林美
    東合建，他才願意以較高價錢購買中央段180地號土地，我
    是一次取得大小章，一起蓋印在兩份契約書上，江陵公司針
    對這2筆交易給我5,000萬元斡旋金。」等語在卷（見他2176
    號卷第6頁，偵7303號卷第32、340頁，原審審訴卷第63至64
    頁），是被告顯係基於單一犯意接續所為，應論以接續犯之
    一罪；起訴書認兩者（即如起訴書犯罪事實欄一㈠、㈣所示）
    間犯意個別，行為互殊，應予分論併罰，容有誤會，併予敘
    明。
　⒊就犯罪事實欄一㈡：
　⑴刑法第214 條所謂使公務員登載不實事項於公文書罪，須一
    經他人之聲明或申報，公務員即有登載之義務，並依其所為
    之聲明或申報予以登載，而屬不實之事項者，始足構成（最
    高法院73年台上字第1710號判例意旨參照）。地政機關人員
    於人民申請辦理土地相關登記事項（包括買賣、贈與之移轉
    登記、抵押權設定登記），乃依照申請人提出之書面辦理登
    記，並不進行實質審查。是被告假藉不動產買賣之名，至民
    政機關及地政機關辦理祭祀公業財產處分、變動登記，自有
    使承辦之公務員將此等不實之事項登載於其職務上掌管之公
    文書，而生損害於該等機關對於土地、建物管理之正確性甚
    明。　　
　⑵核被告此部分所為，係犯刑法第216條、第210條之行使偽造
    私文書罪及同法第214 條之使公務員登載不實罪。被告在如
    起訴書附表編號4至6所示文件上，盜蓋祭祀公業大小章印文
    之行為，係偽造私文書之階段行為，而其偽造私文書之低度
    行為，為行使偽造私文書之高度行為所吸收，均不另論罪。
    被告先後行使偽造私文書、使公務員登載不實之行為，係於
    密切接近之時間為之，各行為之獨立性極為薄弱，且係出於
    同一行使偽造私文書之目的，依一般社會健全觀念，在時間
    差距上，難以強行分開，應視為數個舉動之接續施行，合為
    包括之一行為予以評價，屬接續犯。被告基於單一犯意觸犯
    上開行使偽造私文書罪、使公務員登載不實罪，為想像競合
    犯，應依刑法第55條規定，從一重之行使偽造私文書罪處斷
    。
  ⒋就犯罪事實欄一㈢：
　  核被告此部分所為，係犯刑法第216條、第210條之行使偽造
    私文書罪及同法第214條之使公務員登載不實罪。被告在如
    起訴書附表編號7所示文件上盜蓋祭祀公業大小章印文之行
    為，係偽造私文書之階段行為，而其偽造私文書之低度行為
    ，為行使偽造私文書之高度行為所吸收，均不另論罪。被告
    基於單一犯意觸犯上開行使偽造私文書罪、使公務員登載不
    實罪，為想像競合犯，應依刑法第55條規定，從一重之行使
    偽造私文書罪處斷。
　⒌被告所犯上開三罪間，犯意各別，行為互殊，應予分論併罰
    。
　⒍公訴意旨認被告本件符合自首等語。被告雖於107年1月24日
    主動前往臺北地檢署自首犯罪（見107年度他字2176號卷第5
    頁），惟本件實係告訴人劉建輝於106年12月間察覺有異，
    於107年1月8日當面詢問被告，並於同年1月10日即先行具狀
    向臺北地檢署提出告訴，此有告訴人刑事告訴狀及其上臺北
    地檢署收文章在卷可稽（見107年度他字第1780號第3頁），
    復經告訴人劉建輝於偵查中指述綦詳（見偵7303卷第16頁）
    ，是被告尚不符自首減刑要件，附此敘明。
  乙、科刑：
　　審酌被告身為祭祀公業之顧問，偽造出售、侵害祭祀公業之
    財產，損害祭祀公業管委會及地政機關對於地籍管理之正確
    性，犯後坦認犯行；雖據告訴人祭祀公業另對本案180地號
    土地買受人林美東提起請求塗銷土地所有權移轉登記等事件
    之民事訴訟，經判處確認兩造間關於坐落新北市○○區○○段○○
    ○地號土地之買賣關係不存在；且該案被告（即林美東）應
    將上開第一項土地於106年8月4日以買賣為原因所為之所有
    權移轉登記塗銷確定等情，有臺灣臺北地方法院107年度重
    訴字第170號民事判決可憑；而被告劉正清就不法所得5,000
    萬元後續流向迄未真確交代，阻礙偵審機關就後續繼受該筆
    資金其他共犯之追查，藉以規避國家司法之追訴、處罰，兼
    衡被告之家庭經濟狀況、智識程度、犯罪之動機、目的、手
    段等一切情狀，分別量刑及定應執行刑如主文所示。
四、沒收：
  ㈠被告於犯罪事實欄一㈠行為後，刑法有關沒收部分之條文業於
    104年12月30日、105年6 月22日修正公布，並均自被告行為
    後之105年7月1日起施行。修正後刑法第2條第2項規定：「
    沒收、非拘束人身自由之保安處分適用裁判時之法律」，是
    新法認沒收為刑法所定刑罰及保安處分以外之法律效果，具
    有獨立性，應一律適用裁判時法即新法之規定，無庸為新舊
    法比較，合先敘明。　
　㈡刑法第38條之1第1項前段、第3項規定，犯罪所得，屬於犯罪
    行為人者，沒收之，於全部或一部不能沒收或不宜執行沒收
    時，追徵其價額；又宣告沒收或追徵，有過苛之虞、欠缺刑
    法上之重要性、犯罪所得價值低微，或為維持受宣告人生活
    條件之必要者，得不宣告或酌減之刑法第38條之2第2項亦定
    有明文。是刑法對於犯罪所得之沒收，固採義務沒收原則，
    然對於宣告犯罪所得沒收或追徵其價額於個案運用有過苛之
    虞、欠缺刑法上之重要性、犯罪所得價值低微或為維持受宣
    告人生活條件之情形，得不予宣告沒收或追徵其價額，以節
    省法院不必要之勞費，並調節沒收之嚴苛性。
　㈢被告因本件犯行受有不法所得5,000萬元之利益，為其犯罪所
    得，未扣案或未經被害人領回，亦未與被害人達成和解，依
    刑法第38條之1第1項前段、第3項之規定沒收，於全部或一
    部不能沒收或不宜執行沒收時，追徵其價額。
　㈣刑法第219 條所定不問屬於犯人與否沒收之者，以偽造之印
    章、印文或署押為限，盜用者不在其列，是盜用印章所作成
    之印文並非刑法第219 條所指「偽造之印文」，不在該法條
    所定必沒收之列（最高法院48年台上字第1533號、75年度台
    上字第6651號判決同斯旨）。被告盜用如起訴書附表各編號
    所示祭祀公業之大小章及所生之印文，既屬真正之印章及印
    文，而非偽造之印章及印文，依前揭說明，自均無諭知沒收
    之餘地。
　㈤至如起訴書附表各編號所示文書，雖為被告所有供犯罪所用
    之物，然已經因行使而交付予各該機關或江陵公司，非屬被
    告所有，不予宣告沒收，併此敘明。　
據上論斷，應依刑事訴訟法第455條之1第1項、第3項、第369條
第1項前段、第364條、第299條第1項前段，刑法第216條、第210
條、第214條、第55條、第51條第5款、第38條之1第1項前段、第
3項，刑法施行法第1條之1第1項，判決如主文。
本案經檢察官黃惠欣提起公訴，檢察官盧慧珊提起上訴，檢察官
吳春麗、郭郁、洪敏超到庭執行職務。
中    華    民    國   111    年    11    月    28    日
                  刑事第二十庭審判長法  官  洪英花
　　　　　　　　　
                                    法  官  宋恩同
　　　　　　　　　　　　　　　　　　
                                    法  官  賴鵬年
以上正本證明與原本無異。 
如不服本判決應於收受送達後20日內向本院提出上訴書狀，並應
敘述具體理由；其未敘述上訴理由者，應於上訴期間屆滿後20日
內向本院補提理由書（均須按他造當事人之人數附繕本）「切勿
逕送上級法院」。告訴人或被害人如對於本判決不服者，應具備
理由請求檢察官上訴，其上訴期間之計算係以檢察官收受判決正
本之日期為準。 
                                    書記官  洪啟瑞
中    華    民    國   111    年    11    月    29    日